【裁判字號】    96,上易,954
【裁判日期】    970930
【裁判案由】    遷讓房屋等
【裁判全文】
臺灣高等法院民事判決                 96年度上易字第954號
上  訴  人  丁○○
訴訟代理人  金學坪律師
被上訴人    乙○○
            甲○○
共      同
訴訟代理人  周彥憑律師
上列當事人間請求遷讓房屋等事件，上訴人對於中華民國96年10
月17日臺灣臺北地方法院96年度北訴字第18號第一審判決提起上
訴，經本院於97年9月16日言詞辯論終結，判決如下：
    主  文
上訴駁回。
第二審訴訟費用由上訴人負擔。
    事  實
甲、上訴人方面：
一聲明：
  (一)原判決不利於上訴人部分廢棄。
  (二)上開廢棄部分，被上訴人在第一審之訴駁回。
二陳述：除與原判決記載相同者外，補稱略以：
  上訴人於民國77年1月1日向被上訴人乙○○承租門牌臺北市○
  ○○路410巷35號3樓房屋（下稱系爭房屋），固約定租期10年
  屆滿時，除經被上訴人乙○○同意外，上訴人應即將系爭房屋
  遷空交還被上訴人乙○○，否則被上訴人乙○○每月得向上訴
  人請求按租金五倍計算之違約金至遷讓完了之日止。然租期屆
  滿後，上訴人未遷讓，且由占有輔助人即訴外人丙○○繼續使
  用系爭房屋，被上訴人乙○○則未請求上訴人償付違約金，仍
  繼續以新臺幣（下同）200萬元借款之利息抵充租金， 故租賃
  關係仍為存續，被上訴人不得請求遷讓返還系爭房屋。被上訴
  人乙○○返還200萬元，上訴人即遷讓。
三證據：除援用原審提出者外，聲請訊問證人丙○○及調閱臺灣
  臺北地方法院（下稱臺北地院）91年度北簡字第3247號、92年
  度執字第34536號等卷。
乙、被上訴人方面：
一聲明：上訴駁回。
二陳述：除與原判決記載相同者外，補稱略以：
  被上訴人於91年間以上訴人、丙○○及其配偶龔芳萱等無權占
  有系爭房屋，請求遷讓返還，經臺北地院91年度北簡字第3247
  號（下稱前案）於91年10月11日勘驗現場，依龔芳萱明確陳稱
  ：居住者只有其與丙○○及父母子女，上訴人已好幾年未住這
  裡，這裡也沒有留他的房間等語，認上訴人並未實際占有系爭
  房屋，僅判決丙○○應將系爭房屋遷讓返還被上訴人，嗣丙○
  ○上訴後經駁回確定。被上訴人於92年10月 8日以前案確定判
  決為執行名義聲請對丙○○強制執行，丙○○於93年 2月間遷
  出後，上訴人竟趁機占有系爭房屋，被上訴人聲請繼續對上訴
  人強制執行，經臺北地院92年度執字第34536號裁定 以上訴人
  非執行名義之當事人為由，駁回被上訴人之聲請。上訴人自93
  年3月間起無權占有系爭房屋，被上訴人得請求其返還。
三證據：援用原審提出者。
    理  由
一被上訴人主張：系爭房屋為其等共有，詎上訴人自93年 3月間
  起無權占有系爭房屋等情，依民法第767條規定， 求為判命上
  訴人將系爭房屋遷讓返還被上訴人之判決（被上訴人併請求上
  訴人返還無權占有系爭房屋之不當得利，原判決判命上訴人自
  93年4月1日起至遷讓返還系爭房屋之日止，按月給付被上訴人
  9,885元，駁回其餘， 被上訴人對敗訴部分未上訴，並於本院
  審理中撤回勝訴部分之不當得利請求）。
二上訴人則辯稱：其於77年1月1日向被上訴人乙○○承租系爭房
  屋，租期10年，自77年1月1日起至87年1月1日止，並以被上訴
  人乙○○向上訴人借款200萬元之利息抵充租金， 租期屆滿後
  ，上訴人未遷出，且由占有輔助人即訴外人丙○○繼續使用系
  爭房屋，被上訴人乙○○亦未請求上訴人償付違約金，仍繼續
  以200萬元借款之利息抵充租金， 故上訴人與被上訴人乙○○
  間有不定期租賃關係存在， 被上訴人乙○○清償200萬元，上
  訴人即遷讓返還系爭房屋等語。
三兩造不爭執事項
  (一)系爭房屋為被上訴人共有（應有部分各為2分之1），被上訴
    人乙○○之應有部分於77年12月21日經訴外人施鵬寬聲請臺
    北地院77年度全洪字第1919號囑託為假扣押查封登記，另被
    上訴人甲○○之應有部分經訴外人潘振仁聲請臺北地院96年
    度執正字第17260號 強制執行事件拍賣中（參見原法院卷第
    78至83頁之土地與建物登記謄本）。
  (二)被上訴人從未向上訴人收取使用系爭房屋之租金（參見原法
    院卷第75頁之96年10月12日言詞辯論筆錄）。
  (三)被上訴人於91年間以上訴人、丙○○及其配偶龔芳萱等５人
    為共同被告，訴請遷讓返還系爭房屋及給付不當得利，經前
    案即臺北地院91年度北簡字第3247號以系爭房屋僅丙○○為
    占有人，上訴人未占有為由，僅判決丙○○應將系爭房屋遷
    讓返還被上訴人，駁回被上訴人對上訴人及龔芳萱等人之訴
    確定（參見原法院卷第33至43頁之臺北地院91年度北簡字第
    3247號宣示判決筆錄、92年度簡上字第142號民事裁定、 確
    定證明書）。
  (四)被上訴人於92年10月8日以前案確定判決為執行名義， 聲請
    對丙○○強制執行， 經臺北地院92年度執字第34536號裁定
    認丙○○已自動搬遷，系爭房屋為上訴人及其僱用之員工占
    有中，且上訴人非為丙○○占有系爭房屋為由，駁回被上訴
    人強制執行之聲請（參見原法院卷第46─51頁之臺北地院92
    年度執字第34536號民事裁定、 臺灣高等法院93年度抗字第
    2626號民事裁定）。
四兩造爭執要點與本院之判斷
  本件兩造爭執要點在於：被上訴人乙○○與上訴人是否曾於77
  年間就系爭房屋簽訂10年之租賃契約？如有，上開租期屆滿後
  ，雙方是否另成立不定期租賃契約？被上訴人是否得請求上訴
  人遷讓返還系爭房屋？茲分述如下：
  (一)被上訴人乙○○與上訴人是否曾於77年間就系爭房屋簽訂10
    年之租賃契約？
    上訴人陳稱：其於77年1月1日向被上訴人乙○○承租系爭房
    屋，租期10年等語，業據提出房屋租賃契約書（下稱系爭租
    賃契約書）為證，雖為被上訴人所否認，然被上訴人於前案
    請求上訴人與丙○○等人遷讓返還系爭房屋時，就系爭租賃
    契約書已具狀陳稱：「…丙○○庭呈之租賃契約，實係原告
    乙○○在他人脅迫下不得已始於空白之租賃契約書末頁立契
    約書人處簽名及蓋章…」等語（參見前案第一審卷第50頁）
    ，可見系爭租賃契約書確經被上訴人乙○○簽名及蓋章，應
    屬真正；至於被上訴人乙○○稱簽名及蓋章係遭脅迫而於空
    白契約上所為等情，未見舉證，尚不足採。再參酌被上訴人
    乙○○之父張鈗藩於前案證稱：「佡先生（即上訴人）有借
    錢給我女兒，金額約一、二百萬，確實數字不清楚，後來利
    息一直加，我女兒無法清償，佡先生知道我女兒有系爭房子
    ，經由法院判決給佡先生住10年，房子77年即給佡先生住，
    住到87年到期後，即應由我住10年…」等語（參見前案第一
    審卷第124頁）， 雖所述經法院判決等語與事實不符，惟所
    證被上訴人乙○○因向上訴人借款而同意上訴人自77年至87
    年居住系爭房屋10年等情，核與系爭租賃契約書所載內容相
    符，足見上訴人確曾於77年1月1日與被上訴人乙○○就系爭
    房屋簽訂10年之租賃契約。
  (二)系爭租賃契約之租期屆滿後，被上訴人乙○○與上訴人間是
    否另成立不定期租賃契約？
    上訴人主張：其於系爭租賃契約所定租期屆滿後，由占有輔
    助人丙○○繼續使用系爭房屋，故與被上訴人乙○○間有不
    定期租賃關係存在等語，為被上訴人所否認。經查，系爭租
    賃契約書第6條已約定：「乙方（即上訴人） 於租期屆滿時
    ，除經甲方（即被上訴人乙○○）同意繼續出租外，應即日
    將租賃房屋誠心按照原狀遷空交還甲方，不得藉詞推諉或主
    張任何權利，如不即時遷讓房屋時，甲方每月得向乙方請求
    按照租金五倍之違約金至遷讓完了之日止…」等語（參見原
    法院卷第66頁），應認租期屆滿後，若未經被上訴人乙○○
    同意繼續出租，縱然上訴人繼續使用系爭房屋，亦不發生民
    法第451條規定之「視為以不定期限繼續契約」之效力（ 最
    高法院82年度台上字第1102號民事裁判意旨可資參照）。而
    上訴人並未舉證證明被上訴人乙○○於系爭租賃契約之租期
    屆滿後曾同意繼續出租，故上訴人主張其於租期屆滿後繼續
    使用系爭房屋，已另成立不定期租賃契約等語，並無理由。
    何況，被上訴人前案訴請上訴人遷讓返還系爭房屋時，法院
    參酌丙○○之配偶龔芳萱於91年10月11日前案現場勘驗時陳
    稱：其於87年1月5日設籍時遷入系爭房屋居住，其他居住者
    有丙○○及其父母子女，上訴人已好幾年未來過，未住系爭
    房屋，系爭房屋未留其房間等語，並指明各房間居住之人員
    （參見前案第一審卷第123、124頁）及臺北市政府警察局中
    山分局派員查訪結果等情 （參見前案第一審卷第113頁之該
    分局91年9月25日函）， 以上訴人未占有系爭房屋而判決駁
    回關於上訴人部分之訴確定（詳見兩造不爭執事項(三)），是
    依前案判決之既判力，應認上訴人於前案言詞辯論終結時並
    未占有系爭房屋，丙○○亦非受上訴人指示而管領系爭房屋
    之占有輔助人，上訴人僅得認係前案判決確定後，被上訴人
    向臺北地院聲請強制執行令丙○○遷出之後，始占有系爭房
    屋（詳見兩造不爭執事項(四)），難認於系爭租賃契約所定租
    期屆滿後，因繼續使用系爭房屋而與被上訴人乙○○另成立
    不定期限之租賃契約。
  (三)被上訴人請求上訴人將系爭房屋遷讓返還被上訴人，是否有
    理由？
    按所有人對於無權占有或侵奪其所有物者，得請求返還之，
    民法第767條 前段定有明文。經查，上訴人於系爭租賃契約
    所定租期屆滿後，既難認另與被上訴人乙○○成立不定期限
    之租賃契約，上訴人主張因租賃而有占用系爭房屋之合法權
    源，即無可採，被上訴人主張上訴人無權占有系爭房屋，請
    求遷讓返還，自非無據。至於上訴人雖主張：被上訴人乙○
    ○清償借款即押租金200萬元後， 上訴人即遷讓返還系爭房
    屋等語，惟系爭租賃契約係被上訴人乙○○與上訴人訂立，
    應負返還押租金義務者，唯被上訴人乙○○，不及於被上訴
    人甲○○，故上訴人對被上訴人本於所有權訴請返還無權占
    有物，以被上訴人乙○○清償借款即押租金200萬元 為同時
    履行之抗辯，並不足採。
五綜上，被上訴人依民法第767條之規定， 請求上訴人遷讓返還
  系爭房屋，為有理由，應予准許。原審判命上訴人將系爭房屋
  遷讓返還被上訴人，並為假執行及免為假執行之宣告，並無不
  合。上訴意旨指摘原判決該部分不當，求予廢棄改判，為無理
  由，應予駁回。
六本件法律關係已經明確，兩造其餘陳述及舉證，均無礙本院判
  斷，爰不再一一論述，附此敘明。
七據上論結，本件上訴為無理由。依民事訴訟法第449條第1項、
  第78條，判決如主文。
中    華    民    國    97    年    9    月    30     日
                    民事第九庭
                        審判長法  官  黃熙嫣
                              法  官  陳玉完
                              法  官  林玲玉
正本係照原本作成。
不得上訴。
中    華    民    國    97    年    10    月    3     日
                              書記官  倪淑芳


司法院資訊處製作；財團法人民間司法改革基金會備份。
